---
title: "Objetos em R"
author: "Walter Humberto Subiza Pina"
date: "10 de fevereiro de 2017"
output: html_document
---

```{r setup, include=FALSE}
knitr::opts_chunk$set(echo = TRUE)
```

## Objetos em R, criação e acesso aos valores

---

###  Vetores

O objeto mais simples é o vetor, que contém uma sequência de valores ordenada, cada valor é chamado de _componente_ do vetor. Os valores podem ser numéricos, caracteres ou valores boolianos (lógicos), porém o **vetor aceita apenas um tipo de valor**.

Vejamos como criar vetores e vemos a estrutura de um deles:


```{r}
a <- c(1, 2, 5, 3, 6, -2, 4) # criar vetor numérico
b <- c("um", "dois", "três") # criar vetor com valores tipo carater ou texto 
c <- c(TRUE, TRUE, FALSE, FALSE, TRUE, FALSE) # criar um vetor de valores booleanos

str(b)
```


Vamos agora a acessar os valores armazenados de diferentes formas. Para o acesso usamos o parentesis reto "[]". 

```{r}
a[5]
a[c(1, 4, 5)]
b[3]
c[3:6] 
```


---


### Matrizes

A matriz é uma coleção de elementos ordenada numa forma retangular bidimensional. Os dados têm de ser todos do mesmo tipo.
Vamos criar uma matriz retangular numérica de 30 (5x6) elementos.

---

```{r}
y <- matrix(1:30, nrow=5, ncol=6)  # criação dos valores
y
```


Vejamos agora uma forma de criar e dar nomes nas linhas e colunas

---

```{r}
valores    <- c(1,16,32,64,128,256) # vetor de valores
l.nomes   <- c("L1", "L2", "L3")    # vetor de nomes das linhas
c.nomes   <- c("C1", "C2")          # vetor de nomes das colunas
# crio a matrix usando a função matrix, por padrão, ela preenche os campos por coluna
matriz <- matrix(valores, nrow=3, ncol=2,
                   dimnames=list(l.nomes, c.nomes)) 
matriz

# preenchimento da coluna por linha
matriz2 <- matrix(valores, nrow=3, ncol=2, byrow=TRUE,
                   dimnames=list(l.nomes, c.nomes))
matriz2

str(matriz) # estrutura da matriz

```

---

O acesso aos valores também se dá usando o parêntesis reto "[]" mas agora levando em consideração que trabalhamos em duas dimensões. O primeiro valor corresponde às linhas e o segundo às colunas. Por exemplo [4,6], refere-se ao valor na quarta linha e sexta coluna. Vejamos mais exemplos: 


```{r}
x <- matrix(1:60, nrow=6)
x
x[3,]
x[,1]
x[1,4]
x[2, c(4:8)]
x[c(2:3), c(4:8)]

```

---

### Dataframe

O dataframe é usado para armazenar tabelas. É um conjunto de vetores de igual tamanho, porém podem ser de diferentes tipos de dados, sendo que cada vetor tem de ser do mesmo tipo. Vejamos o seguinte exemplo onde criamos um dataframe a partir de vetores numéricos, texto e lógicos.


```{r}
pessoas <- c("Silvia", "Pedro", "João", "Marcela", "Maria", "Elizabet")
idades <- c(5, 44, 39, 20, 30, 66)
parent <- c("Primo", "Irmão", "Irmão", "Primo", "Primo", "Tio")
cidade <- c("Petropolis", "Rio", "Rio", "Friburgo", NA, "Rio")
aposentado <- c(FALSE, FALSE, FALSE, FALSE, FALSE, TRUE)

familia<- data.frame(pessoas, idades, parent,cidade, aposentado)
familia

str(familia)

summary(familia)
```


```{r}
# Dataframe, acesso aos valores
familia[3,3]
familia[1:2]
familia[c("parent","cidade")]
familia$idade                       
```

---

### Listas


As listas são vetores genéricos que contém outros objetos, os quais podem ser de diferente tamanho e natureza, como vetores numéricos, texto, lógicos... A lista também pode conter matrizes, dataframe ou outras listas.
Vejamos agora um exemplo em que os vetores são diferentes...


```{r}
d = c(2, 3, 5)   # vetor numérico de tamanho 3
e = c("aa", "bbb", "ccd", "dde", "eef") # vetor carater de tamanho 5
f = c(TRUE, FALSE, TRUE, FALSE, FALSE, TRUE) # vetor lógico de tamanho 6
# criação da lista, incorporando ainda um elemento numérico
l = list(d, e, f, 333)  

# estrutura da lista
str(l)

```

---

Para se referir a cada elemento ou vetor da lista usamos o parenteses reto "[]", se queremos acessar valores dentro do objeto, podemos usar um doble parenteses reto e depois um novo parêntesis para o elemento dentro dele..

---

```{r}
w = list(a, matriz, familia)
w  # lista criada com vetor, matriz e dataframe

# acesso ao primeiro elemento
w [1]

# acesso as linhas 2 até 4, segunda coluna do terceiro elemento armazenado (dataframe familia) 

w[[3]][2:4,2]
```


---

```{r}
# criando dados interativamente com o teclado
meu.arq <- data.frame(idade=numeric(0),
                     genero=character(0), 
                     altura=numeric(0),
                     peso=numeric(0))
meu.arq <- edit(meu.arq)
meu.arq

```

---

FIM DA SESSÃO

---

```{r}
sessionInfo()
save(list = ls(), file = "01_texto_all.Rdata")
```