---
title: "Análise Exploratório de Dados com R - Parte I"
author: "Walter Humberto Subiza Pina"
date: "9 de fevereiro de 2017"
output:
#  word_document: default
  html_document: default
---

```{r setup, include=FALSE}
knitr::opts_chunk$set(echo = TRUE)
```

## Importando arquivos tipo texto

---

A forma mais simples para a importação de arquivos tipo texto (ASCII), é através da função _read.table_ e derivadas do pacote base *utils* . 

A mencionada função é carregada automaticamente quando o R é iniciado e lê qualquer arquivo em forma de table e carrega como um _dataframe_, possuindo um grande número de argumentos que permitem controlar a importação.  

Como padrão, a função assume que o arquivo não tem cabeçalho, o separador de campos é espaço e o separador decimal é ".". 
Outras opções podem ser consultadas com ?read.table.

Vamos importar um arquivo texto, que pertence ao conjunto de dados de teste do R (consulte ?datasets), após a importação responda porque foi detectado o cabeçalho do arquivo?


```{r}
air <- read.table("airquality.txt")
```


em caso de o arquivo não estiver no diretório de trabalho podemos fazer a leitura da seguinte forma:


```{r}
dir <- file.path ("~/cursos IBGE/Cursos2017/Oficina AED com R-I/02 R/01 Importação/01 texto","airquality2.txt" )
dir
#read.table(dir) # o comando da erro por causa do formato do arquivo
air2 <- read.table(dir,
           header=T,
           sep=",")
```

---

Sempre devemos conhecer o formato do arquivo que importamos, principalmente:

1. tem cabeçalho? ou só observações?

2. qual o separador de campos ou colunas?

3. qual o separador decimal?

4. existem colunas de texto ou numéricas a serem tratadas como fatores?

5. existem valores faltantes? NAs?

Para não ter de especificar sempre os mesmos parâmetros, surgiram algumas funções derivadas de _read.table_, elas são:

---


| função      | header |  sep | dec |  StringAsFactors  | 
|-------------|-------|------|---|-----------------|
| read.csv    |T      |,     | . | F               |
| read.delim  |T      |TAB   |.  | F               |
| **read.csv2**   |T      | ;    |,  | F               |
| **read.delim2** |T      |TAB   |,  | F               |


---

### Outros pacotes a explorar

---

Um outro pacote interessante para importação de dados texto é _data.table_.
Criado por Matt Dowle & Arun Srinivasan, é muito rápido usando a função _fread()_ para importar, ele deve como o anterior, ser carregado primeiro. Ele tenta determinar o tipo de colunas e separadores usados.

---


```{r}
library(data.table)
fread("old_faith.txt")

```

---

**Exercício**

1- Importar arquivo tabela01 com _read.table_ e _fread_. Salve com nomes diferentes e imprima os 6 primeiros registros e os 3 últimos de cada um.

2-  Importar "demo03.csv" usando o leitor adequado de read.table, imprima em tela os primeiros 15 registros. 
 Investigue os dados importados e faça um sumário

---

 
####  FIM DA SESSÃO

---

```{r}
sessionInfo()

save(list = ls(), file = "Oficina_AED_01.Rdata") 
```
