---
title: "Importando Planilhas"
author: "Walter Humberto Subiza Pina"
date: "13 de fevereiro de 2017"
output:
  word_document: default
  html_document: default
---

```{r setup, include=FALSE}
knitr::opts_chunk$set(echo = TRUE)
```

---

## Importação de dados tipo Excel ou planilha

---

####Arquivos de dados usados por _readxl_:

1- imagens.xlsx

2- imagens_4.xlsx

3- imagens_semcab.xlsx


####Arquivos de dados usados por _gdata_:

4- urbanpop.xls

####Arquivos de dados usados por _XLConnect_:

5- latitude.xlsx

---

####DICA:  SE PUDER TRANSFORME A PLANILHA EXCEL EM ARQUIVO TEXTO .CSV...
####SE TIVER UMA PLANILHA CALC, TRANSFORME EM .CSV OU XLS...

---

**Pacote readxl**

O pacote **readxl** é parte do superpacote **tidyverse**, mas ele não é carregado automáticamente com **tidyverse** e deve ser carregado em separado  usando: _library(readxl)_.

Listar as planilhas que um arquivo excel pode conter

Previo a importação de arquivos Excel, devemos conhecer quantas planilhas ele contém e saber quais delas são de nosso interesse. Para isso usamos a função **excel_sheets()**.

Com dir() podemos ver os arquivos que temos no diretório de trabalho

Deve aparecer um arquivo "imagens.xlsx". Consulte as planilhas que contém.

```{r}
dir()
```


---

 
**Exercicio 1**

Carregar o pacote readxl. 

Veja as planilhas que contem o arquivo "imagens.xlsx", usando **excel_sheets()** e salve o resultado numa variavel "planilhas".

```{r,  warning = FALSE}
library(readxl)

# consulte as planilhas, guarde e imprima o resultado
planilhas = excel_sheets("imagens.xlsx")
planilhas
```


Importar uma planilha

Agora que sabe os nomes das planilhas, vamos importar uma delas. A importação é feita com a função **read_excel()**. 

Veja a seguinte dica, estude ela e o que faz, é simples...

**dados <- read_excel("arq.xlsx", sheet = "planilha_1")**


A função simplemente importa a planilha "planilha_1" do arquivo "arq.xlsx". Também pode ser chamada a planilha pela posição no arquivo, por exemplo; **sheet=1**, importa a primeira planilha.

---

**Exercicio 2**

Importar a primeira planilha de "imagens.xlsx" e guardar como "plan1".

---

```{r}
plan1 <- read_excel("imagens.xlsx", sheet = 1)
```

---

Importar a segunda planilha pelo nome

---

```{r, warning=FALSE}
plan2 <- read_excel("imagens.xlsx", sheet = "fuso 24")
```

---

As planilhas importadas são do tipo tabela e dataframe, confira:

```{r}
class(plan1)
```

---

Como ambas tem tamanhos diferentes, o melhor objeto em R para armazenar-las juntas é a lista.

---

**Exercicio 3**

Junte ambas planilhas "plan1" e "plan2" numa lista chamada "fusos". Verifique a estrutura

---

```{r}
fusos = list("plan2"= plan2,"plan1" = plan1) # criando com nomes
str(fusos) # estrutura
names(fusos) # nomes

#fusos["plan1"] # chamado dentro da lista
#fusos[2]
```

---

Leitura de varias planilhas em forma automática e armazenar como uma lista única.

Em vez de importar as planilhas de a uma, pode ser feita a importação em forma automática com a funcao _lapply()_ do pacote base. 

Se recomenda dar uma olhada na documentacao da funcao ??lapply

Exemplo de codigo genérico a ser usado:

     minha_lista_excel <- lapply(excel_sheets("arq.xlsx"), 
                                                    read_excel, 
                                                    path = "arq.xlsx")


Assim a funcao **read_excel()** é chamada várias vezes no mesmo arquivo, e cada planilha importada uma apois da outra

O resultado é uma lista de dataframes, cada um de uma planilha diferente

---


**Exercicio 4**

Usar _lapply_ para importar as planilhas do arquivo "imagens_4.xlsx", colocar nomes nas planilhas e verificar a estrutura do arquivo final.

---

```{r,  warning = FALSE}
plan_list <- lapply(excel_sheets("imagens_4.xlsx"), 
                   read_excel, 
                   path = "imagens_4.xlsx")

# colocar nomes nas planilhas
nomes.plan <- excel_sheets("imagens_4.xlsx") # que nomes??

names(plan_list) <- nomes.plan               # coloca nomes

str(plan_list)                               # verifica estrutra
```

---

####Nomes das colunas

Além dos parâmetros ja trabalhados, temos outros argumentos que podemos definir, se necessário. Um deles é **col_names**.

Por padrão, **col_names = TRUE**, indicando que temos no cabeçalho do arquivo os nomes das colunas. De não ser assim e tiver uma planilha sem nomes, o R vai escolher nomes, mas também pode-se indicar em *col_names* um vetor que contenha os nomes que desejar para cada coluna, igual a _readr_ em arquivos texto. 

---


**Exercicio 5**

Importar do arquivo "imagens_semcab.xlsx", a primeira planilha, duas vezes. Na primeira indica *col_names = FALSE* e deixe o R escolher nomes (plan3);

Na segunda, indique um vetor com os nomes das colunas (plan4), compare com _summary_.

---

```{r}
plan3 <- read_excel("imagens_semcab.xlsx", sheet = 1,col_names = FALSE)

(nomes.col <- c(names(plan1))) # pego os nomes e guardo

plan4 <- read_excel("imagens_semcab.xlsx", sheet = 1,col_names = nomes.col)

summary(plan3)

summary(plan4)
```

---

Outro argumento que pode ser útil na importação é _skip_. Com ele pode-se ignorar uma quantidade de linhas determinadas. Como sempre não esquecer que podemos perder o cabecalho se ele estiver nessas linhas.

---

**Exercicio 6**

Importar a segunda planilha de "imagens.xlsx" mas ignorando as primeiras 20 linhas; não esqueça de colocar col_names = FALSE, senão ele vai ler a primeira linha válida como cabeçalho. Guarde como plan5 e imprima a primeira linha do novo arquivo.

---

```{r,  warning = FALSE}
plan5 <- read_excel("imagens.xlsx", sheet = 2,col_names = FALSE, skip = 20)
plan5[1,]
```

---

E gravar??? 

---

####DICA:  SE PUDER, SALVE EM ARQUIVO TEXTO .CSV E IMPORTE EM PLANILHA EXCEL OU CALC...senão

---

####consulte a função write.xlsx do pacote openxlsx **(openxlsx::write.xlsx)**

---


Use o pacote WriteXLS (consulte a documentacao, grava tanto arquivos **xls** como **xlsx**)

Sintaxe do comando e valores padrao dos argumentos:
   
   
            WriteXLS(x, ExcelFileName = "R.xls", SheetNames = NULL, perl = "perl",
   
              verbose = FALSE, Encoding = c("UTF-8", "latin1"),
            
                row.names = FALSE, col.names = TRUE,
            
                  AdjWidth = FALSE, AutoFilter = FALSE, BoldHeaderRow = FALSE,
            
                    FreezeRow = 0, FreezeCol = 0,
            
                      envir = parent.frame())

---

 
 Se AdjWidth = TRUE, ajusta a largura de cada coluna pelo valor mais comprido.
 
 Se AutoFilter = TRUE, a planilha xlx ja sai com autofiltro

 Se BoldHeaderRow = TRUE, nome de cada coluna em negrito
 
 Os comandos FreezeRow e Freezecol indicam quais colunas devem sair congeladas.

---

**Pacote GDATA**
```{r,message=FALSE}
library (gdata)
```

Importar um arquivo local

 A importação é muito semelhante ao pacote anterior o comando é read.xls e pode-se determinar qual planilha importar (sheet= ..)

**Cuidado**: Apenas trabalha com arquivos xls, nao xlsx!!! (versão 97-2003)

O arquivo a importar é "urbanpop.xls" (fonte: Gapminder) e contém três planilhas com dados de população de todos os países em três periodos diferentes. Em cada planilha existe um cabeçalho com os nomes das colunas.

---

**Exercicio 7**

Carregar o pacote, (Perl deve estar instalado previamente), importe a segunda planilha chamada "1967-1974", guarde como urban_pop.

Imprima com head as primeiras 11 linhas do arquivo importado


O primeiro comando é para saber se tem o perl instalado, se o tem, o caminho será usado depois na importação.

---


```{r,message=FALSE}
perl.cam <- gdata:::findPerl("perl")# , pode usar depois perl.cam 
urban_pop = read.xls("urbanpop.xls", sheet="1967-1974", perl=perl.cam)

# Imprimir as primeiras 11 observacoes usando head()
head(urban_pop, n=11)
names(urban_pop)
```

---

**read.xls() trabalha como read.table()**

Read.xls() trabalha da seguinte forma: primeiro converte o arquivo excel num arquivo csv usando um script na linguagem Perl, depois simplesmente lê o arquivo com a função read.csv(), a qual é carregada automáticamente em R com o pacote _utils_.

Assim sendo, todas as operacoes que fazemos com _read.csv()_ tambem podem ser feitas com _read.xls()_.
 
O arquivo "urbanpop.xls" tem três planilhas cada uma com os nomes das colunas na primeira linha

---

** Exercicio 8**

1- Os nomes das colunas da planilha a importar ja estao configurados na variavel "colunas", veja o comando e entenda o que faz.

2- Finalizar o comando read.xls() que lê os dados da segunda planilha de "urbanpop.xls". Ignore as primeiras 20 linhas.

Coloque  o cabecalho adequado (header, T ou F) e veja que as colunas com nomes nao sejam importadas como fatores (stringsAsFactors, T ou F)

Salve o arquivo como" "urban_pop2", imprima as primeiras 15 observacoes.

---

**nomes das colunas**

```{r,message=FALSE}
(colunas <- c("Pais", paste0("Ano_", 1967:1974)))
```

---

Finalizar o comando read.xls

urban_pop2 <- read.xls(arq, sheet = , 
                       skip = , header = , stringsAsFactors = ,
                       col.names = )

Solução:

---

```{r,message=FALSE}
urban_pop2 <- read.xls("urbanpop.xls", sheet = 2, 
                       skip = 20, header = FALSE, stringsAsFactors = FALSE,
                       col.names = colunas)

head(urban_pop2, 15)
```


Chegou ate Burkina Faso?

---


Agora que importamos dados de planilhas excel, vamos a fazer um pouco  de limpeza e organização. Para isso podemos usar o comando _cbind_.

Esse comando junta arquivos por colunas, ou seja coloca os arquivos um do lado do outro, adicionado colunas. O comando rbind, faz o mesmo mas junta os arquivos adicionando linhas.

Volvemos ao arquivo "urbanpop.xls", ele tem três planilhas com os nomes das colunas na primeira linha, como já vimos.

Vamos ler as três planilhas, juntar elas com cbind e limpar o arquivo final de valores faltantes (NA).

**Exercicio 9**

Finalizar o código para ler os dados da segunda e terceira planilha de "urbanpop.xls". Serão importados três data frames:
**urban_plan1,  urban_plan2 e  urban_plan3**.

No código de juntar os dataframes, elimine a primeira coluna do segundo e terceiro dataframe, isso para não repetir essa coluna

Salve o resultado como "urban" e faca o resumo

Use _na.omit()_ para limpar o arquivo de valores NA, salve como "urban_limpo"

**código a completar**:

---

#### caminho

path <- "urbanpop.xls"

####  leitura
urban_plan1 <- read.xls(path, sheet =  , stringsAsFactors =  )

urban_plan2 <- read.xls(path, sheet =  , stringsAsFactors =  )

urban_plan3 <- read.xls(path, sheet =  , stringsAsFactors =  )

####  junte as tres planilhas
urban <- cbind (   ))

####  Limpeza de urban: urban_limpo
urban_limpo <- 

####  impressão do resumo
summary( )

---

Solução:

```{r,message=FALSE}
# caminho
path <- "urbanpop.xls"

colunas <- c("Pais", paste0("Ano_", 1960:2011))

# leitura
urban_plan1 <- read.xls(path, sheet = 1, stringsAsFactors = FALSE)
urban_plan2 <- read.xls(path, sheet = 2, stringsAsFactors = FALSE)
urban_plan3 <- read.xls(path, sheet = 3, stringsAsFactors = FALSE)

# junte as tres planilhas
urban <- cbind(urban_plan1, urban_plan2[-1], urban_plan3[-1])

names(urban) <- colunas

# Limpeza de urban: urban_limpo
urban_limpo <- na.omit(urban)

# impressão do resumo
summary(urban_limpo)
```

---

Quantos registros foram eliminados??

---

**O pacote XLConnect**

O primeiro paso usando esse pacote é a criação de uma ponte, conexão ou vínculo entre sua sessão R e o arquivo excel. Isto se faz com a função _loadWorkbook()_.

Vamos trabalhar com o arquivo latitude.xlsx, que contem as latitudes de diferentes países (fonte: Gapminder).

**Exercício 10**

Carregue o pacote XLConnect;

Crie a conexão com "latitude.xlsx", usando loadWorkbook();

Carregue o arquivo e salve como meu.arq;

Verifique a classe do arquivo carregado, qual é?

---

```{r, warning=FALSE}
#  XLConnect
library("XLConnect")

# Criar a conexao latitude.xlsx: meu_arq
meu.arq <- loadWorkbook("latitude.xlsx")

# Classe do arquivo importado?
class(meu.arq)
```

---

Semelhante a _readxl_ e _gdata_, vc pode usar _XLConnect_ para importar arquivos excel. Para listar as planilhas use _getSheets()_ e logo _readWorksheet()_. Ambos requerem que se tenha um objeto criado por _XLConnect_ como primeiro argumento.

**Exercicio 11**

Carregar o arquivo "latitude.xlsx", verificar as planilhas que contem com _getSheets()_, importar a segunda planilha ("1900")

```{r, warning=FALSE}
meu.arq2 <- loadWorkbook("latitude.xlsx")

# Listar as planilhas que contem
getSheets(meu.arq2)

# Importar a segunda planilha
plan2 <- readWorksheet(meu.arq2, 2)

plan3 <- readWorksheet(meu.arq2, "1900") # nome funciona tambem

head(plan2)

head(plan3)
```


**Criar planilhas excel**

Enquanto  _readxl_ e _gdata_ apenas importan os dados, _XLConnect_ vai além e permite editar e modificar os arquivos desde R


---


**Exercicio extra a ser feito fora da aula...**

Criar uma nova planilha, colocar alguns dados nela e salvar como arquivo excel. 

Continuamos com "latitude.xlsx".

A nova planilha é criada com createSheet(), chame de "resumo_dados"

Use writeWorksheet() para gravar o resumo dos dados em "resumo_dados"

Use saveWorkbook() para gravar o novo arquivo excel como "latitude_com_resumo.xlsx".

---

**Solução:**

_Conexao a latitude.xlsx:_

library(XLConnect)

meu.arq3 <- loadWorkbook("latitude.xlsx")

---

_criar o data frame: resumo_

dados1 <- dim(readWorksheet(meu.arq3, 1))

dados2 <- dim(readWorksheet(meu.arq3, 2))

resumo <- data.frame(sheets = getSheets(meu.arq3), 

                     nrows = c(dados1[1], dados2[1]), 
                     
                     ncols = c(dados1[2], dados2[2]))

---

_criar a planilha no arquivo excel:_

createSheet(meu.arq3 ,name="resumo_dados")

---

_colocar os dados calculados:_

writeWorksheet(meu.arq3, resumo, sheet= "resumo_dados")

---

_Salvar o novo arquivo excel:_

saveWorkbook(meu.arq3, file="latitude_com_resumo.xlsx")


---

####FIM DO SCRIPT IMPORTAÇÃO DE DADOS TIPO PLANILHA####

---

FIM DA SESSÃO

---

```{r}
sessionInfo()
save(list = ls(), file = "Oficina_AED_02.Rdata")
```

