---
title: "Importação de arquivos de software estatístico "
author: "Walter Humberto Subiza Pina"
date: "13 de fevereiro de 2017"
output:
  word_document: default
  html_document: default
---

```{r setup, include=FALSE}
knitr::opts_chunk$set(echo = TRUE)
```

###Importação de dados de outros pacotes estatisticos

---

Os arquivos de dados foram extraidos de:

**SPSS Survival Manual**  (<http://spss.allenandunwin.com.s3-website-ap-southeast-2.amazonaws.com/data-files.html>)

**The DHS Program**       (<http://dhsprogram.com/data/Download-Model-Datasets.cfm> (dados STATA e SAS))

---

Os pacotes a serem usados são: _**tidyverse::haven**_ e _**foreign**_.


Arquivos de dados usados por _**haven**_:

 vendas.sas7bdat (SAS)
 
 trade.dta       (STATA)
 
 personality.sav (SPSS)
 
 person.sav      (SPSS)
 
---
 

Arquivos de dados usados por _**foreign**_:

 florida.dta       (STATA)
 
 edequality.dta    (STATA)
 
 international.sav (SPSS)

 arquivos rda
 
load("nome_do_arquivo.RDA")


---


####1- Importar dados SAS com o pacote haven
 
 _haven_ eh um pacote muito simples de usar, que importa dados dos pacotes estatísticos SAS, STATA e SPSS. 
 
 Dependendo do pacotes, usara as funções:

 **SAS: read_sas()**
 
 **STATA: read_dta** (ou **read_stata()**, que são idênticos)
 
 **SPSS: read_sav()** ou **read_por()**, depende do tipo de arquivo.

---

Todas as funções precisam de um argumento: o caminho do arquivo. Pode-se passar também uma URL, o _haven_ vai baixar primeiro o arquivo e depois vai importar ele.

Vamos trabalhar com um arquivo SAS que contém informação de 36 pessoas, com detalhe da idade, sexo, salário e nível de compras (0 = low, 1 = high) (Fonte: SAS). 

A informação está gravada no arquivo "vendas.sas7bdat", no seu diretório. 


**Exercício 1**

 Carregue o pacote haven;
 
 Importe os dados do arquivo "vendas.sas7bdat" e salve como "vendas";
 
 Verifique a estrutura com str();
 
 Verifique que algumas colunas deveriam ser fatores (categóricas)

---
 
```{r, warning=FALSE}
#Carregar o pacote haven
library("haven")

#Importar "vendas.sas7bdat" como "vendas""
vendas<- read_sas("vendas.sas7bdat")

#estrutura de vendas, faca o resumo do arquivo, veja o tipo de variaveis
str(vendas)

summary(vendas)
```

---

Uma vez o arquivo importado, pode trabalhar ele normalmente no R

Converta purchase, gender e income em fatores, faca o resumo novamente, veja as diferencas

---

```{r}
vendas$purchase <- as.factor(vendas$purchase)

vendas$gender <- as.factor(vendas$gender)

vendas$income <- as.factor(vendas$income)

summary(vendas)
```


---

**Importar dados STATA com haven**

os dados desse software são importados usando a função **read_dta()**.
 
Analisando os dados importados por read_dta(), vai notar uma coluna importada como vetor de caráteres, quando na verdade são datas. 

Para fazer essa coluna virar datas novamente, vamos converter ela usando a função **as_factor** primeiro para transformar de caráter a fator e logo a função **as.Date** para indicar que deverá ser tratada como datas. Verifique a diferença entre eles.

Neste exercicio vamos trabalhar com dados anuais de importação e exportação de açucar em dólares e toneladas. Os dados sao de: 
 <http://assets.datacamp.com/course/importing_data_into_r/trade.dta>

---

**Exercicio 2**

Importar o arquivo "trade.dta" diretamente, guardar como "acucar". O arquivo também está no seu diretório de trabalho.

---

```{r}
acucar <- read_dta("http://assets.datacamp.com/course/importing_data_into_r/trade.dta")

# o arquivo no seu diretório pode ser lido com:
#acucar <- read_dta("trade.dta")

#  mudar os nomes das colunas para o português
nomes.col <- c("Data","Importacao", "Peso_Im", "Exportação", "Peso_Ex")
names(acucar) <- nomes.col

# Imprimir a estrutura de acucar, note a coluna de data como carater
str(acucar)

```

---

Converter os caracteres da coluna Data em valores de datas usando  as.Date(as_factor(___)).

---

```{r}
acucar$Data <- as.Date(as_factor(acucar$Data))

#Imprimir a estrutura de acucar, note a coluna de data como datas agora
str(acucar)
summary(acucar)
```

---

**Gráfico**

Um gráfico pode ser útil para ver a relação entre variáveis nesse arquivo. Vamos lembrar como fazer um gráfico. O mais básico é passar dois argumentos na função _plot()_. Ela vai fazer o resto. Se quiser enfeites pode melhorar depois.
 
Fazer um gráfico de Importação e Peso_Im

```{r}
plot(acucar$Data, acucar$Peso_Im, type = "b")
```

---

**Importar dados SPSS** 

Dependendo do tipo de arquivo SPSS que tenha de importar, pode precisar de _read_sav()_ para arquivos ".sav" files ou _read_por()_ para arquivos ".por"

Nesse exercicio vamos usar o arquivo "Big Five personality traits" (Fonte: Universidade de Bath, Reino Unido). O arquivo tem informacoes sobre 434 pessoas no campo da psicologia (5 dimensoes da personalidade)

---


**Exercicio 3**

Use read_sav() para importar o arquivo "personality.sav". 

Salve o arquivo como "personalidades". Veja com summary se tem NA e quantos são por variável.

---

```{r}
library("haven")
personalidades <- read_sav("personality.sav")

summary(personalidades)

names(personalidades)
```

---

Com o arquivo personalidades, preparado a partir de personality:

Separe um subconjunto de individuos que tenham os mais altos índices em Originalidade e Prestatividade (por exemplo mais de 4 pontos em ambas). Use _subset()_, mas primeiro vamos preservar a ordem das pessoas usando uma sequência.

---

```{r}
num <- seq(1:459)
personalidades2 <- cbind(num, personalidades)

# subset
grupo1 <- subset(personalidades2,  PERS05 >= 4 & PERS07 > 4 , select = c(num,PERS05,PERS07))
```


---

####Importar dados STATA com foreign (parte 1)
 
 O pacote tem uma função simples para importar: read.dta().
 
Vamos importar dados da eleição presidencial nos USA no ano 2000.

O arquivo florida.dta contem dados dos 4 principais candidatos, assim como o total de votantes no estado da Florida (Fonte: Florida Department of State).
 
**Exercício 4**

Carregue a biblioteca foreign. Importe o arquivo "florida.dta", e salve como florida. Use read.dta() sem argumentos e verifique os últimos 10 registros

---

```{r}
library("foreign")

# importar os dados
florida <- read.dta("florida.dta")

# verificar os últimos 10 registros
tail(florida, 10)
```


---


####Importar dados STATA com foreign (parte 2)

Os dados importados podem ser de diversas categorias, como caracteres, categóricos, datas, etc. Nesses casos os argumentos de read.dta() podem ajudar, consulte a documentação por mais ajuda.

Os argumentos mais comuns são:
 - convert.dates, 
 - convert.factors, 
 - missing.type, e 
 - convert.underscore.
 
 O significado e evidente

O arquivo para esse exercício contém dados socioeconômicos e acesso a educação para diferentes indivíduos (fonte:World Bank). O arquivo é edequality.dta, localizado no seu diretório

 
**Exercício 5**

Carregar el arquivo "edequality.dta" de diversas formas, verifique a estrutura apos cada uma:

 1- edu_equal_1:  read.dta() sem argumentos.
 
 2- edu_equal_2:  read.dta() e o argumento convert.factors to FALSE.
 
 3- edu_equal_3:  read.dta() e o argumento convert.underscore to TRUE.
 
---

```{r}
# Criar edu_equal_1 e verificar a estrutura
edu_equal_1 <- read.dta("edequality.dta")
str(edu_equal_1)

#Criar edu_equal_2 e verificar a estrutura
edu_equal_2 <- read.dta("edequality.dta" , convert.factors= FALSE)
str(edu_equal_2)

#Criar edu_equal_3 e verificar a estrutura
edu_equal_3 <- read.dta("edequality.dta" , convert.underscore = TRUE)
str(edu_equal_3)

```
 
---

Ao verificar as diferenças se acha que possivelmente a primeira versão seja a melhor para trabalhar. Vejamos no proximo exercício se a data se entende.

---

**Exercício 6**

 Trabalhe com o primeiro conjunto de dados **edu_equal_1**. Separe um subconjunto que tenha pessoas com mais de 40 anos e saibam ler. Uma rápida verificação com **str** nos informa que _age_ (idade) é um número inteiro e _literate_ (alfabetizado), é fator com dois niveis,"yes" e "no". O parametro nrow conta o número de linhas do subconjunto.

---
 
```{r}
str(edu_equal_1)
#
nrow(subset(edu_equal_1, age > 40 & literate == "yes"))
```

---

Outra pesquisa, quantas pessoas em Roma tem ingressos maiores a 1000?

---

```{r}
nrow(subset(edu_equal_1, ethnicity_head  == "Roma" & income > 1000))
```

 Respostas possíveis:
 
 9457
 
 539
 
 8997
 
 10840

--- 

####Importar dados SPSS com foreign (1)

Para importar SPSS, o pacote vem com a funcao read.spss(). Se quizer importar os dados como dataframe, coloque  _to.data.frame = TRUE_ dentro de read.spss().

Nesse exercicio vamos trabalhar algumas variaveis socio-economicas de diferentes paises(fonte: Quantative Data Analysis in Education). O arquivo SPSS é o **international.sav**.

**Exercicio 7**

Importar o aquivo "international.sav" convertir a data frame. Salvar o data frame como _inter_.  Criar um boxplot da variável gdp.

---
 
```{r}
 inter <- read.spss("international.sav", to.data.frame = TRUE)

#Crear um boxplot da variavel gdp
boxplot(inter$gdp, horizontal = T)
```

---

Extensão: Correlação

Lembram da correlação de Pearson? É uma medida que avalia a dependência linear entre 2 variáveis e vá de -1 a 1.

Quando existe a correlação entre duas variáveis, elas possivelmente (!!!) podem ser dependentes. A correlação é calculada com a função cor().

 Usando os dados do dataframe inter, qual a correlacao entre **gdp** e **f_illit** (analfabetizmo feminino), faça uma plotagem?

---

```{r}
cor(inter$gdp,inter$f_illit)

plot(inter$gdp,inter$f_illit)
```

---

####Importar dados SPSS com foreign (parte 2)

Nesse exercício se usará outro argumento para importar: **use.value.labels**. Ele especifica se as variáveis com caracteres deverão ser convertidas em fatores ou não. O valor padrão e TRUE.

**Exercício 8**

Imprimir as primeiras linhas de **inter**. Importe agora o mesmo arquivo "international.sav" como data frame, mais especificando **use.value.labels = FALSE**. Salve como inter2 e imprima as primeiras linhas.

---

```{r}
#Imprima as primeiras linhas de inter
head(inter)

# Importe international.sav como inter2
inter2 <- read.spss("international.sav",use.value.labels = FALSE,to.data.frame = TRUE)

# imprima as primeiras linhas
head(inter2)
```

---

####FIM DE IMPORTAÇÃO DE DADOS DE PACOTES ESTATÍSTICOS

---

---

FIM DA SESSÃO

---

```{r}
sessionInfo()
save(list = ls(), file = "03_stats_all.Rdata")
```


