---
title: "Oficina AED"
author: "Walter Humberto Subiza Pina"
date: "22 de fevereiro de 2017"
output:
  word_document: default
  html_document:
    fig_height: 7
---

```{r setup, include=FALSE}
knitr::opts_chunk$set(echo = TRUE)
```

---

## Introdução ao Análise Exploratório de Dados

---

#### 0- Coleção de pacotes _**tidyverse**_

##### Filosofia

O pacote tidyverse, se define como uma coleçao de pacotes R, que tem uma filosofia comum e estão criados para trabalhar em conjunto. Contém vários pacotes que já usamos na importação de dados e ainda outros que vamos usar na limpeza e preparação de dados, como _tidyr_ e _dplyr_ (veja na documentação para um detalhe dos pacotes incluídos).

As principais idéias por trás de tidyverse são:

1- Re-aproveitar estruturas de dados que já existem

2- Facilitar a leitura dos programas e fragmentos de programas, através do uso do operador "pipe": %>% (tubulazão)

Por exemplo, em lugar de escrever 

f2(f1(dados)), podemos escrever

dados %>% f1 %>% f2

3- Ter um desenho de função consistente e funcional. Por exemplo, o primeiro argumento de qualquer função são os dados.

4- Está escrito para personas, ou como Hal Abelson escreveu:

**"Os programas devem ser escritos para as pessoas lerem e ocassionalmente para as máquinas executarem."**

---

#### 1- Conheça os dados

---

Conheça primeiro os dados dos quais vai tratar, essas são algumas das funções que ajudam na tarefa:



|    | função     |   descrição                                     |
|----|------------|-------------------------------------------------|
| 1- | class()    |   Classe do objeto de dados                     |
| 2- | head()     |   Mostra os primeiros (n=6) registros do arquivo|
| 3- | tail()     |   Mostra os últimos (n=6) registros do arquivo  |
| 4- | dim()      |   Dimensão dos dados (linhas x colunas)         |
| 5- | names()    |   Nomes das colunas                             |
| 6- | str()      |   estrutura dos dados                           |
| 7- | summary()  |   resumo estatístico dos dados                  |
| 8- | glimpse()  |   versão diferente do str()(pacote dplyr)       |
| 9- | Describe() |   versão diferente do summary() (pacote pysch)  |

---

Vamos trabalhar com o arquivo "airquality" do pacote de base de dados R "datasets" e armazenar ele como "air" simplesmente.

```{r}
library(datasets)
air <- airquality
```


Exploremos os dados: que classe de dados são?


```{r}
class(air)

```

Vamos ver os primeiros 10 registros e os últimos 5:


```{r}
head(air, 10)
tail(air,5)
```


Já vimos que é um "dataframe", vamos ver agora quantas linhas/colunas tem e como se chaman.

```{r}
dim(air)
names(air)
```

Vejamos agora qual a estrutura do dataframe, com tipo de variáveis e um resumo de seus dados.

```{r}
str(air)
summary(air)
```

A função **str()**, nos informa que tipo de variável estamos trabalhando, vemos por exemplo que temos alguns dados faltando (NAs) e que as variáveis são do tipo inteiro e numérico (decimal). Uma variável chamada "Month" poderia ser considerada fator num análise posterior.

A função **summary()** nos fornece as principais estatísticas das variável do arquivo, incluindo os 5 valores do boxplot e a média de cada uma. Também temos uma contagem de valores NA para cada variável. Isto é importante depois no análise já que vamos ter de decidir que fazer com eles.

Vejamos agora qual a diferença do **str()**  com a função **glimpse()** do pacote _dplyr_ e da função **describe()** do pacote _psych_ com o **summary()**.


```{r warning=FALSE, message=FALSE}
library(dplyr)
glimpse(air)

library(psych)
describe(air)
```

Basicamente **glimpse()**  fornece a mesma informação do **str()**, mas no caso de **describe()**, ela fornece estatísticas mais completas que o **summary()** e conta a quantidade de valores existentes para cada variável (no caso de "Ozone", por exemplo, temos 116 valores num total de 156 registros).

---

Para finalizar esse nosso primeiro contato com os dados, podemos visualizar a distribuição ou verificar o comportamento de algumas variáveis. A função mais adequada nessa etapa é **plot()**.

Vamos plotar uma variável, por exemplo "Temperatura".


```{r}
plot(air$Temp)

```

Esse simples gráfico já nos informa que o valor da variável vai se incrementando ao longo do arquivo para finalmente decrescer novamente.


---

Se queremos ver se existem valores extremos a analisar numa etapa posterior, a função **boxplot()** nos dá uma rápida visão..Vejamos a variável "Wind", ou seja Vento..


```{r}
boxplot(air$Wind, horizontal=T)

```

---

Nessa variável temos valores a considerar mais adiante..

---

```{r}
sessionInfo()
save(list = ls(), file = "01_Intro_all.Rdata")
```
