---
title: "Oficina AED"
author: "Walter Humberto Subiza Pina"
date: "24 de fevereiro de 2017"
output: html_document
---

```{r setup, include=FALSE}
knitr::opts_chunk$set(echo = TRUE)
library(tidyverse)
```

## Introdução ao Análise Exploratório de Dados

---

####2- Preparando os dados com **tidyverse::tidyr**

---

Voltamos aos princípios da exploração de dados, os dados tem de estar arrumados da seguinte forma:

---

####1- Observações em linhas!! cada observação completa deve ocupar uma linha

---

####2- As variáveis tem de estar em colunas, uma variável =  uma coluna!!!

---

####3- Apenas um tipo de pesquisa por tabela

---

O pacote **tidyr** foi criado por Hadley Wickman, está incluído na coleção _tidyverse_ e aplica esses princípios sendo fácil e simples de usar. Com ele vamos fazer a primeira limpeza grossa dos dados, por exemplo, transformar dados de longos a largos ou viceversa ou ainda juntar ou separar colunas (variáveis).

A segunte tabela resume as funções principais do pacote **tidyr**.

---


|função    | descrição                         |exemplo                            |
|----------|-----------------------------------|-----------------------------------|
| gather()| junta colunas baseado em valores determinados|gather(dados, chave, colnova, -cols) |
|separate()| separa uma coluna em várias colunas ou linhas|separate(dados, col, into, sep="") |
|spread()| separa valores determinados em colunas|spread(dados, chave, col,...)  |
|unite()| une várias colunas em uma só|unite(dados, col,...) |

---

####1- Função gather()

Exemplos de dados crus, ou sujos ou bagunçados...

---

As colunas são valores em vez de ser variáveis!!


```{r}
ibge <- read.table("ibge.csv", header=T, row.names = 1)
ibge
#
# vamos usar a função gather para juntar os valores das colunas numa variável única; "Complexo"
# Explicitamente seria como falar: dos dados "ibge", me junta as colunas "Valor", "Sede" e "Canabarro", 
# numa nova coluna a criar "Complexo"...
ibge2 <- gather(ibge, Complexo, Valor, Sede, Lucas, Canabarro)
ibge2
#
# temos ainda o problema dos registros repetidos e que não tem sentido..
subset(ibge2, Valor >0, select = 1:4)
```


Um outro exemplo, mais curto

```{r}
col.nomes <- c("Col", "A","B","C")
df <- read.table("df.csv", header=T, row.names = 1, col.names = col.nomes)
df
gather(df,chave,valor,-Col)
```


Vejamos agora um exemplo mais completo:

Importamos um arquivo que contém o Indice de Preços ao Consumo entre os anos 2010 a 2016 para 10 categorias da economia.

Fonte: IBGE

Após a importação vamos conhecer o arquivo e as variáveis.

```{r}
inpc <- read.csv2("inpc.csv")
```

---

####Responda:
1- qual o formato do arquivo e tamanho?

2- qual o tipo de variáveis e quantas são?

3- tem valores faltantes (NAs)?

---


```{r, warning=FALSE, message=FALSE}
head(inpc)
str(inpc)
# uma forma rápida de contar quantos valores faltam no arquivo:
sum(is.na(inpc))

# outra forma de ver os dados é com a função dplyr::glimpse
dplyr::glimpse(inpc)
```

---


Quais problemas aparenta ter o arquivo "inpc"?
 
 - nomes das colunas tem por padrão incluído a letra "X"
 
 - as colunas são valores e não variáveis!
 
Os valores armazenados nas colunas X01-X12 na realidade são _valores de uma variável que poderia ser "mes"_.

---


####Primeiro problema, vamos resolver com a função stringr::str_replace 


```{r, warning=FALSE}
# primero tomamos o cabeçalho do arquivo: "names(inpc)", logo
# substituimos a letra X por nada: "str_replace(names(inpc), "X", "")" (stringr:: chama o pacote stringr)
# e na sequencia inserimos o resultado como cabeçalho novamente "names(inpc) <-"
names(inpc) <- stringr::str_replace(names(inpc), "X", "")

# vejamos como ficou o arquivo
head(inpc)
str(inpc)
```


---


####segundo problema

Colocando colunas de dados em pares variável:valor. 

A variável aqui é mes(1-12). Usamos tidyr::gather quando temos colunas que não são variáveis e desejamos colocarlas como valores.

O gather(), como já vimos em exemplos anteriores, transforma um arquivo com muitas colunas (largo) e poucos registros em arquivos longos com muitos registros e poucas variáveis.

função:

gather(dado_longo, nova_variável, valor, -cols), sendo -cols as colunas a ignorar.

```{r}
inpc2 <- gather(inpc, mes, valor, -N,-ano,-categoria,-categoria_str)
# poderia ter colocado também, -c(1:4) como colunas a ignorar..
head(inpc2, 20)
# observe como os dados foram ordenados por mes, categoria e depois ano..

# vamos relembrar o caso dos valores faltantes. Para ter o total de dados faltantes usamos
# os valores lógicos True = 1 e False = 0, então:
sum(is.na(inpc2))

# eliminando os registros com NAs:
inpc3 <- inpc2[complete.cases(inpc2),]
str(inpc3)

# vamos ver um resumo do arquivo. Que se nota em quanto ao tipo de variáveis?
summary(inpc3)
```


---

Nos interessa ter o ano e o mes como variável fator, assim a transformação é:

```{r}
inpc3$ano <- as.factor(inpc3$ano)
inpc3$mes <- as.factor(inpc3$mes)
str(inpc3)
summary(inpc3)
```

---

Veja agora como é facil separar conjuntos de dados por categoria ou ano...

---


```{r}
# por ano e mes, junho de 2010, lembre que os meses agora são carateres com espaço em branco
# " 3"
inpc_201006 <- subset(inpc3, ano =="2010" & mes=="6")
head(inpc_201006)

# por categoria.. indice geral de precos do ano 2012
inpc_cat0 <- subset(inpc3, categoria == 0 & ano == "2012")
head(inpc_cat0)

# agora um gráfico para visualizar dados
plot(sort(as.numeric(inpc_cat0$mes)),inpc_cat0$valor, 
     main = "Indice Geral de Preços ao Consumo - 2012", 
     type="b",
     xlab= "Mês",
     ylab= "Variação percentual")
```


#### experimente extrair outros dados e faça um gráfico

---

---

####2 -  Função separate()

Essa função é usada quando temos mais de uma variável numa única coluna e desejamos separá-la para um melhor análise. 
A sintaxe da função, como vimos é:

separate(dados, col, into, sep=""), com "col" sendo a coluna a divivir, "into" sendo as novas variáveis a serem criadas e "sep" o separador que será usado para a divisão da coluna


Vamos carregar uma versão do nosso arquivo inpc, agora com menos variáveis.

---


```{r}
inpc_ibge <- read.csv2("inpc4.csv")
head(inpc_ibge)
```

---

---

Vamos separar primeiro a coluna "Data" e na sequência a coluna "Categoria".


```{r}
inpc_ibge2 <- separate(inpc_ibge, Data, c("ano", "mes"),sep="/")
head(inpc_ibge2)

#
inpc_ibge3 <- separate(inpc_ibge2, Categoria, c("categoria_n", "categoria"),sep="_")
head(inpc_ibge3)

```


---

É possível separar uma coluna em linhas, usando separate_rows(), veja a ajuda.

---


####3- Função spread()

A função **spread()** coloca os valores de uma coluna determinada en novas colunas, espalhando os valores da coluna nas novas colunas que são criadas.

```{r}
d1 <- read.csv("d1.csv", header=T)
head(d1)
df_ibge <- spread(d1, tipo, valor)
df_ibge
```

Isto permite, por exemplo, fazer operações vetorizadas e cálculos, como na sequência:


```{r}
df_ibge2 <- dplyr::mutate(df_ibge, densidade = round(pop/territorio,2))
df_ibge2

```

---

####4- Função unite

Essa função junta as células de diversas colunas para formar uma única coluna. É a operação inversa de **separate()**, por exemplo, do arquivo "inpc_ibge2", vamos juntar as colunas "ano" e "mes", numa única coluna "data":

```{r}
head(inpc_ibge2, 12)
inpc_unite <- unite(inpc_ibge2, ano, mes, col="data", sep="/")
head(inpc_unite, 12)

```

---

FIM DA SESSÃO

---

```{r}
sessionInfo()
save(list = ls(), file = "02_tidy1_all.Rdata")
```

