---
title: "Oficina AED - Parte I"
author: "Walter Humberto Subiza Pina"
date: "14 de junho de 2017"
output:
  html_document: default
  word_document: default
---

```{r setup, include=FALSE}
knitr::opts_chunk$set(echo = TRUE)
```

## Introdução ao Análise Exploratório de Dados

---

####3- Preparando os dados com **tidyverse::dplyr**

---


Em esse exercício vamos analisar algumas ferramentas do pacote **"dplyr"** também incluído na coleção _tidyverse_. 

Hadley Wickham, o autor de dplyr, o chama de **"A Grammar of Data Manipulation"** e é um pacote que ajuda na manipulação, limpeza e preparação de dados para o análise.

O pacote contém diversas funções que permitem aplicar filtros, selecionar ou ordenar colunas, adicionar, deletar ou agregar dados. As funções são simples de chamar e lembrar o que facilita muito o seu uso.

A segunte tabela resume as funções principais.

---


|função          | descrição                           |exemplo                                  |
|------------------|-----------------------------------|-----------------------------------------|
|filter()      | filtra ou seleciona linhas     | filter(dados, col3  > 50)                    |
|select()       |Seleciona colunas (variáveis)   |select(dados, col3, col5, -col7)             |
|mutate()       |Cria novas variáveis            |mutate(dados, novacol= col1/col4)            |
|arrange()      |Ordena os dados (desc)          |arrange(dados, col2, col3)                   |
|group_by()     |Agrupa os dados acorde critério   |group_by(dados, col1, col2)                |
|summarise()     |Resume ou agrega os dados   |Diversas estatísticas                           |
|join()     |Junta ou adiciona dataframes   | join(dados1,dados2)                              |
|distinct()     |Elimina observações duplicadas analisando todas as variáveis|   distinct(dados)  |
|rename()     |Muda o nome de uma variável|   rename(dados, Coluna01=col1)                        |
|sample_n()     |Seleciona aleatoriamente linhas do arquivo|   sample_n(dados, 10)                |
|sample_frac()     |Seleciona aleatoriamente uma percentagem de linhas do arquivo|   sample_n(dados, 0.2)|
|pull()\*     |Seleciona colunas (variáveis), **retorna vetor!!**|  pull(dados, -1), pull(dados, year)|

\* a partir da versão **dplyr 0.7.0**.


---

Vamos começar por carregar a biblioteca **dplyr** e também vamos carregar os dados da biblioteca **gapminder** (Gapminder <http://www.gapminder.org/data/>). No caso de não estarem instalados, use o instalador de pacotes primeiro.


```{r warning=FALSE, message=FALSE}
library(dplyr)
library(gapminder)

head(gapminder)
```

---

---

O operador **pipe (%>%)** _(Crtl+Shift+M)_

O operador **pipe** é uma das grandes características do **tidyverse** e do **dplyr**. Ele permite encadear as funções, ou seja conectar um comando a um outro. O operador vem do pacote **magrittr**, consulte a ajuda para mais informação. 

você começa um comando e o operador **pipe** **%>%** carrega a saída do lado esquerdo e a "canaliza" para comando do lado direito, ou seja a saída de um comando é a entrada do seguinte.

Por exemplo:

---


```{r}
gapminder %>% 
  head()

```


Que foi feito aqui? passamos os dados da base Gapminder para a função _head_ que como já visto, mostra os primeiros registros do arquivo.

Isto é o equivalente a dizer _head (gapminder)_. Isso não parece muito útil ... mas espere um pouco.

Nos fragmentos de codigo a seguir vamos usar sempre mostrar a saída com _head()_, com efeito de poupar espaço digital e físico na documentação.

---

###Funções de dplyr

---

###filter ()

Use **filter ()** para extrair um subconjunto de dados selecionado por linhas (row) as quais cumplam determinadas características.

Como funciona?...

São usadas expressões lógicas como entrada e retorna todas as linhas de seus dados para os quais essas expressões são verdadeiras.


Relembrando as expressões lógicas em R 

|**Comparação**  | **descrição**     |  **exemplo**      |
|----------------|-------------------|-------------------|
| <  | Menor que...  |  col3  **>** 50    |
| >  | Maior que...  |  col3  **<** 50    |
| ==  | Igual a...  |  col3  **==** 50    |
| <=  | Menor que ou Igual a...  |  col3  **<=** 50    |
| >=  | Maior que ou Igual a...  |  col3  **>=** 50    |
| !=  | Não Igual a...  |  col3  **!=** 50    |
| %in%  | que esteja em...  |  col3  **%in%** 50    |
| is.na  | É NA?  |  **is.na**(df)    |
| !is.na  | Não seja NA  |  **!is.na**(df)    |

---

|**Comparação lógica** | **descrição**             |**exemplo**        |
|----------------------|---------------------------|-------------------|
| &  | e booleano  |  col3  **&** col6    |
| \|  | ou booleano  |  col3   **\|** col6    |
| xor  | exatamente ou  |  col3 ==50  **xor** col6 >50   |
| !  | não  |  **!**col3   |
| any  | qualquer que seja verdadeiro  |  **any** ==50   |
| all  | todos os verdadeiros  |  **all** ==50   |

---

Veja como o filter () funciona:   _filter(gapminder, lifeExp < 30)_

Filtra todas as linhas que tem a variável "lifeExp" menor que 30, ou seja aqueles países em que a expectativa de vida é inferior a 30 anos.

Na sequência vamos filtrar os dados que o banco de dados tem sobre o Brasil.


```{r}
filter(gapminder, lifeExp < 30) %>% 
  head()

filter(gapminder, country =="Brazil") %>% 
  head()
```


Podemos adicionar varias colunas e valores desejados.Examine os seguintes códigos que usam a adição, ou condições lógicas como "OR" (|) ou "NOT" (!) :


```{r}
filter(gapminder, year == 1982 & lifeExp > 50 & continent == "Americas") %>% 
  head()

filter(gapminder, year != 1982 | lifeExp > 50 & continent == "Americas") %>% 
  head()

```


A função externa **grepl** ajuda na procura de padrões nos registros. Veja como procurar por países que começem com a letra "F" na Europa e a data seja 1952 ou 1992:


```{r}
filter(gapminder, continent == "Europe")%>%
  filter( year== 1952 | year == 1992)   %>% 
    filter(grepl("F",country))

```


---

---

###select ()

Falamos sobre o uso de **filter ()** para subconjunto de dados por linhas. Podemos usar **select ()** para fazer a mesma coisa, mas agora para colunas (col). Podemos eliminar colunas da seleção usando o sinal de "-". Vamos selecionar as colunas "year" e "lifeExp" e depois eliminar "continent" da seleção do arquivo:


```{r}
select(gapminder, year, lifeExp) # selecionamos apenas duas colunas
select(gapminder, -continent)    # selecionamos todas as colunas a menos da "continent"
select(gapminder, 1:6, -2)       # mesma seleção anterior, mas usando os números das colunas
```


Aqui faremos o mesmo, e vamos passarlo através de "head ()" para tornar a exibição mais compacta:


```{r}
gapminder %>%  
  select(year, lifeExp) %>%    
    head(4)

```


O seguinte fragmento de código vai colocar a variável "year" na frente de todas as outras variáveis. 

```{r}
g2 <- gapminder %>%  
          select(year, everything()) %>%    
          head(4)
g2
```


---

A função **select()** tem alguns complementos (helpers) muito úteis no momento da seleção de colunas, a seguinte tabela resume os principais:


|complemento|descrição|Exemplo|
|-----------|-------------------------------|-----------------------|
|starts_with()|Seleciona inicio com um prefixo|select(dados, start_with("Nome"))|
|ends_with()|Seleciona final com um prefixo|select(dados, ends_with("end"))|
|contains()|Contém carateres ou texto|select(dados, contains("IBGE_"))|
|matches()|Igual a uma expressão texto|select(dados, matches(".IBGE."))|
|num_range()|Inclue uma amplitude numérica,como X01,x02,x03...|select(dados, num_range("X01:5"))|
|one_of()|Variáveis num vetor caracter|select(dados, one_of(vars))|
|everything()|Todas as variáveis|select(dados, everything())|

---

Vemos apenas um exemplo, selecionando colunas que contenham "co"...


```{r}
gapminder %>%  
  select(matches("co")) %>%    
    head(4)

```

---

### Novidade!!

A partir da versão 0.7.0 de **dplyr** de 12 de junho de 2017, incorporou-se uma nova função genêrica, chamada **pull()**.

Essa função permite selecionar uma coluna única, indicando seu nome ou posição, mas a diferencia de **select**, o resultado é um vetor, em vez de um dataframe como **select** faz. 

Vejamos um exemplo, no qual selecionamos a coluna "year", na sequência vamos ver a estrutura da saída e mostrar apenas 10 registros, por causa da extensão do vetor( 1704 registros):

---

```{r}
gapminder %>% 
  pull(3) %>% 
  str() %>% 
  head(10)
```

---

Vamos fazer algumas alterações aos nossos dados gapminder, para isso é recomendável começar criando uma cópia dos dados, com a finalidade de preservar os dados originais. _**Aliás, essa é uma importante dica, sempre trabalhe com uma cópia de seus dados originais!!**_


```{r}
new_gap <- gapminder
```

---

---


###mutate()

**Mutate ()** é uma função que define uma nova variável e insere-a em seus dados. 

Uma grande vantagem de **mutate()** é a de poder criar novas variáveis a partir das que está criando.

Por exemplo, a base de dados gapminder tem "PIB per capita"  e "população", se os  multiplicarmos, vamos obtemos o PIB (GDP).

---


```{r}
new_gap %>%
  mutate(gdp = pop * gdpPercap) %>% 
  head()
```


Observe que o código acima cria um novo campo, "gdp" e exibe o resultado. Se quizermos salvar o cálculo numa outra variável, podemos usar o operador "<-" para guardar os mesmos. 

Por exemplo, vamos salvar o cálculo e ver o cabeçalho, aproveitando para, no mesmo código, criar mais uma variável "gdpmil", a partir da variável "gdp" que estamos criando.

---


```{r}
gap_gdp <- new_gap %>%
            mutate(gdp = pop * gdpPercap, gdpmil = gdp/1000)
head(gap_gdp[, c(1,3:8)])  %>% #  deixamos fora a coluna 2, "continent"
  head() 
```


A função **cumsum** permite, junto com **mutate** calcular totais acumulados de colunas.

```{r}
gap_gdp_cum <- gap_gdp %>% mutate(TotalAcumGDP = cumsum(gdp))

select(gap_gdp_cum ,4:8) %>%
  head( 10)
```            

---

**mutate()** tem uma série de funções úteis além de _cumsum()_, que são chamadas operações vetorizadas, já que o resultado é um vetor, dentre elas:

---

|função            | descrição                           |  exemplo                              |
|------------------|-----------------------------------|-----------------------------------------|
|pmax(), pmin()     | Mínimo e máximo vetorizado     |  pmax(col3, col4)                    |
|cumprod()     | acumulado do produto     |  cumprod(col3)                    |
|between()     | existem valores entre **a** e **b** ?    | between(col3, 10,50) retorna booleano, pode ser usado para extrair subconjuntos como: df[between(df$col3, 40,60),) |
|cummean()     | média acumulada     |  cummean(col3)                    |
|lead(), lag()    | copia valores uma posição a mais ou a menos     |  lag(i) é o valor anterior a **i**       |
|dense_rank(), min_rank(), percent_rank(), row_number()| diversos métodos para ranking|    ---- |

---

---

###arrange()

**arrange()**  reordena as linhas em um conjunto de dados. Os dados gapminder estão atualmente organizados por país e depois por ano. Mas e se quiséssemos olhar para ele por ano, e depois por país? A solução, usando **pipe** e **arrange()** seria:

```{r}
new_gap %>% 
  arrange( year, country) %>% 
  head()

```

---

---
### Novidade!!

A partir da versão 0.7.0 de **dplyr** de 12 de junho de 2017, **arrange()** ganhou um argumento para poder escolher ordenar por grupos, com diferentes variantes, como **arrange_all**, **arrange_at** e **arrange_if**. Veja a documentação.


```{r}
gapminder %>% 
  arrange_at(.,"continent") %>% 
  summarise_if(is.numeric, mean) %>% 
  select(-2) 
```


---

###group_by() and summarize()

A função **group_by ()** agrupa informações dos dados, o que permite que você faça cálculos por conjuntos semelhantes. 

A função **summarize ()** é um parceiro natural para **group_by ()**, já que resume um conjunto de dados com n observações e calcula as estatísticas solicitadas. Vejamos um exemplo, agrupando os dados por continente e pedindo o resumo:

---

```{r}
new_gap %>%
  group_by(continent) %>%
  summarize(paises = n(), 
            media.exp.vida = mean(lifeExp), 
            max.exp.vida   = max (lifeExp), 
            min.exp.vida   = min (lifeExp)) %>%
  arrange(desc(media.exp.vida))
```

---

 As funções que você vai aplicar no **summarize()** incluem resumos estatísticos clássicos, como **mean()**, **median()**, **var()**, **sd()**, **mad()** (_mad_ é median absolute deviation), **IQR()**, **min()**, e **max()**,
 **n()** (número de valores no vetor), dentre outras. 
 

 Lembre-se que são funções que tomam _n_ dados de entrada e as resume numa só saída, diferente das opções de **mutate()**. 


```{r}
new_gap %>%
  group_by(continent) %>%
  summarize(avg_lifeExp = mean(lifeExp))

new_gap %>%
  group_by(country =="Brazil") %>%
  summarize(avg_lifeExp = mean(lifeExp))
```

---

Um outro exemplo, 

```{r}
exp.vida.americas <- new_gap %>%
  filter(continent =="Americas" ) %>% 
  group_by(country) %>%    
  summarize(avg_lifeExp = mean(lifeExp)) %>% 
  arrange(desc(avg_lifeExp))

as.data.frame(exp.vida.americas) %>% 
  head(10)

```


---

Uma variante, **summarise_at** permite selecionar várias variáveis pelo nome, sendo que **funs()** também permite escolher diversas estatísticas.Note o uso do ponto para adicionar mais uma condição, neste casso, omissão de valores faltantes (NAs).

---

```{r}
new_gap %>%
  group_by(continent) %>%
  summarize_at(vars(lifeExp, pop), 
               funs(n(), 
                    mean(.,na.rm=T), 
                    sd(.,na.rm=T)))
```


---

Finalmente, podemos resumir todas as variáveis numéricas, da seguinte forma:

1- armazene todas as variáveis numéricas

2- use **sumarise_all**

```{r}
new_gap_num <- new_gap[sapply(new_gap, is.numeric)]
new_gap_num %>%
  summarize_all( funs(n(), 
                      mean(.,na.rm=T)))
```

---

A função **join** permite juntar dois dataframes e tem diversos complementos auxiliares, veja ?join.

---

###Um excelente exemplo

Para apreciar o potencial do comando _pipe_ e os comandos de manipulação de dados _dplyr_, dê uma olhada neste exemplo. Ele vem do curso de Jenny Brian, STAT545, da Universidade da Colúmbia Britânica, Estados Unidos.

No exemplo vamos selecionar usando _select()_: continente, país, ano e expectativa de vida; 

na sequência vamos agrupar por continente e país. 

Logo criamos uma variável (_mutate_!), que calcula se a expectativa de vida vai diminuindo ou aumentando. 

Depois calculamos os mínimos para cada continente e ordenamos pelos piores resultados. o código, comentado é:


```{r}
new_gap %>%
  select(country, year, continent, lifeExp) %>%
    group_by(continent, country) %>%
## em cada país, calcule (lifeExp no ano i) - (lifeExp ano i - 1)...lag faz isso
## valor positivo significa aumento de lifeExp, negativa diminuição...
      mutate(le_delta = lifeExp - lag(lifeExp)) %>% 
## em cada país, tome a menor lifeExp mudança ou a mais negativa
        summarize(worst_le_delta = min(le_delta, na.rm = TRUE)) %>% 
## em cada continente, tome a linha com a pior mudança: worst_le_delta
          top_n(-1, wt = worst_le_delta) %>%  
            arrange(worst_le_delta)      ## ordene
```

---

**Dicas**: **veja ?lag e ?top_n**

---

_**Para citar a autora do código:
Pense por um instante...veja o código e a variável analisada. O que está vendo é como aparece um genocidio em frias estatísticas de expectativa de vida...**_

---

---

Vamos no final usar a base de dados gapminder para ter alguns dados dos países americanos e do Brasil.


```{r}
america <-  as.data.frame(new_gap %>%
              filter(continent == "Americas") %>%
              select(country, year, lifeExp) %>%
              group_by(country) %>%
## em cada país, calcule (lifeExp no ano i) - (lifeExp ano i - 1)...lag faz isso
## valor positivo significa aumento de lifeExp, negativa diminuição...
            mutate(le_delta = lifeExp - lag(lifeExp))  %>% 
# ordenamos por país e ano...
                arrange(country,year))
# todo o arquivo
america %>% 
  head(15)

## qual o promedio de vida nesses dados??
america %>%
    filter(country =="Brazil") %>%
    summarize(avg_lifeExp = mean(lifeExp)) %>% 
  head()

am2 <- america %>%
          filter(country =="Brazil") %>%
          arrange(lifeExp)

plot(am2$year,am2$le_delta,
     ylim= c(0,3),
     type="l",
     main="Brasil",
     ylab="Aumento da expectativa de vida", 
     xlab="Anos")
```


---

FIM DA SESSÃO

---

```{r}
sessionInfo()
save(list = ls(), file = "03_tidy2_all.Rdata")
```

