---
title: "Stringr"
author: "Walter Humberto Subiza Pina"
date: "24 de março de 2017"
output: html_document
---

```{r setup, include=FALSE}
knitr::opts_chunk$set(echo = TRUE)
```

##Manipulação e tratamento de variáveis texto com _stringr_

#### Limpando dados texto

O pacote _stringr_ pertence à coleção _tidyverse_ e prove facilidades para tratamento de variáveis texto.

Uma tarefa simples que muita vezes é preciso fazer, é remover espaços em branco ao começo ou no final de variáveis texto.

A função _str_trim()_ realiza facilmente a operação, sem eliminar a parte de interesse.

---

```{r warning=FALSE}
library(stringr)
texto <- c("  this is a test     ")
texto

str_trim(texto)
```

---

Em forma semelhante quando necessitamos preencher uma determinada quantidade de caracteres
de comprimento. Por exemplo, identificação de um funcionário. Quando lemos dados podemos de alguma forma perder zeros no começo da variável


```{r}
siape <- 0748362
siape

str_pad(siape, width = 7, side = "left", pad = "0")

```

----

####Exercício

Limpe o seguinte vetor de nomes de espaços não necessários
nomes <- c("   Patricia  ", "Aline   ", " Darlan")


Na sequência, padronize o vetor para comprimento de 25 caracteres cada elemento

Finalmente padronize o vetor numéricoseguinte para comprimento de 7 para cada elemento, inclua zeros na frente quando necessário.

siapes <- c(79456, 1495887, 94378)

####solução 

```{r}
nomes <- c("   Patricia  ", "Aline   ", " Darlan")
nomes2 <- str_trim(nomes)
nomes2
```


```{r}
str_pad(nomes2, width = 25, pad = " ")
# ou

str_pad(str_trim(nomes), width = 25, pad = " ")

```

---

####Caixa alta e caixa baixa

As vezes precisamos ajustar a caixa do texto e para isso temos duas funções do pacote _base_ do R, elas são _toupper()_ e _tolower()_. Essas funções tomam apenas um argumento texto, que pode ser um vetor ou coluna, e convertem todos os caracteres para a caixa desejada. 

---

####Exercício

Vamos ler um arquivo que contém os nomes dos estados do Brasil e sua correspondente sigla e ver os primeiros registros

```{r}
estados <- read.table("estados.txt", header=T, sep="\t")
head(estados)
```

Como podemos ver, a sigla dos estados está em caixa alta, guardar num novo vetor "estados_sigla" as siglas de todos os estados mas em caixa baixa.


```{r}
estados_sigla <- tolower(estados$SIGLA)
estados_sigla
```

Agora vamos modificar nossa variável estados, deixando os nomes dos estados em caixa alta, imprima os últimos 6 registros.

```{r}
estados$ESTADO <- toupper(estados$ESTADO)
tail(estados)
```

---

####Localizando e substituindo caracteres

Duas funções de _stringr_ nos permitem encontrar e reemplazar carateres: _str_detect()_ e _str_replace()_.

Como toda função do pacote, o primeiro argumento é a variável de interesse, o segundo é o padrão que procuramos, no caso de _ str_detect()_ o padrão que procuramos e no caso de _str_replace()_ o padrão que procuramos substituir. 

Nessa última função temos o terceiro argumento que é o caracter que vai substituir o padrão achado.

---

####Exercício

Com nosso dataframe "estados", procure os estados que pertencem a região Sul. Veja que colocamos o padrão de procura como "N$", de forma de indicar que o padrão deve **finalizar** com "N", se não especificamos assim, a função trará também os estados do nordeste ("ND").

```{r}
estados[str_detect(estados$REGIÃO, "N$"),]
```

---

Podemos usar _str_replace_ para mudar o nome das regiões para um nome completo como por exemplo, "N" para "Norte" e assim por diante. A mudança tem de ver feita uma por vez.

---

```{r}
estados$REGIÃO <- str_replace(estados$REGIÃO, "N$", "Norte")
estados$REGIÃO <- str_replace(estados$REGIÃO, "S$", "Sul")
estados$REGIÃO <- str_replace(estados$REGIÃO, "ND", "Nordeste")
estados$REGIÃO <- str_replace(estados$REGIÃO, "SD", "Sudeste")
estados$REGIÃO <- str_replace(estados$REGIÃO, "CO", "Centro-oeste")
estados
```

---

FIM DA SESSÃO

---

```{r}
sessionInfo()
save(list = ls(), file = "04_stringr.Rdata")
```

